臺灣高等法院民事判決　　　　　　　　 95年度訴更(一)字第4號
原　　　告　第一商業銀行股份有限公司
法定代理人　乙○○
訴訟代理人　林梅玉律師
被　　　告　甲○○
訴訟代理人　林信子律師
上列當事人間因原告提起刑事附帶民事訴訟，請求損害賠償事件
，經本院刑事庭移送前來，經本院判決後，由最高法院發回更審
，本院於96年 8月21日言詞辯論終結，判決如下：
    主      文
原告之訴及假執行之聲請均駁回。
本審及發回前第三審訴訟費用由原告負擔。
    事實及理由
一、本件原告起訴主張：伊係公營事業機構，被告於民國（下同
    ）67年 9月14日起擔任原告所屬中山北路分行（下稱中山分
    行）襄理，係依法令從事公務之人員，為承辦出口押匯之主
    管，對於出口押匯業務負有審查核准之職權，乃自67年 9月
    14日起至68年 1月19日止，明知訴外人台運有限公司（下稱
    台運公司）所申請之55筆押匯案件（金額合計美金486萬5,9
    91.67元）具有瑕疵，竟仍違法予以核准並撥款， 嗣因押匯
    文件不符信用狀條款，遭開證銀行拒付，伊因而受有無法回
    收債權之損害，雖其後已就其中15筆清償銷帳，惟所受損害
    金額仍達美金398萬6,025元，茲僅就其中未獲清償之如附表
    所示6筆押匯金額合計美金61萬3,600元，請求被告負侵權行
    為損害賠償責任等情，爰依民法第184條第1項前段、第 186
    條第 1項之規定，聲明求為判決：(一)被告應給付原告美金61
    萬3,600元及自93年 6月19日起（見本院訴字卷(九)129頁）至
    清償日止，按年息5%計算之利息。(二)願提供現金或同額之中
    央政府建設公債甲種債票為擔保，請准宣告假執行（另請求
    共同被告張國隆連帶給付部分，業經本院前審判決原告敗訴
    ，並經最高法院判決駁回原告之上訴，已告確定）。
    被告則以：伊並未圖利他人，原告依侵權行為之規定，請求
    伊賠償，係屬無據；又伊就系爭 6筆押匯，並無核准權限，
    伊於押匯紀錄卡上蓋章，僅係層轉上級，嗣經有權核准之主
    管批准後，直接送回承辦人或會計、出納制作傳票，伊核對
    傳票內容即廠商名稱、押匯金額、匯率計算正確無誤後，按
    程序辦理撥款，並無不合；又縱認伊有過失，惟台運公司於
    申請押匯之初，有十足擔保，原告未及時向台運公司追償，
    致無法回收債權，亦與有過失；況系爭 6筆押匯業已清償銷
    帳，原告並未受有任何損害等語，資為抗辯，並聲明求為判
    決：(一)原告之訴駁回。(二)如受不利判決，願預供擔保請准宣
    告免為假執行。
二、經查原告主張伊係公營事業機構，被告於67年 9月14日起擔
    任伊所屬中山分行襄理，為依法令從事公務之人員。訴外人
    台運公司於附表所示日期，向伊所屬中山分行申請如附表所
    示 6筆押匯，經被告審核並蓋章於出口押匯紀錄卡及出口押
    匯工作單後，由該分行核准並完成撥款手續，嗣因押匯文件
    不符信用狀條款，遭開證銀行拒付，伊因而受有無法回收債
    權之損害共計美金61萬3,600元之事實，業據其提出系爭6筆
    押匯之全套申請文件（見本院訴字卷(六) 56至100頁即本院訴
    更(一)字卷158至199頁，包括押匯申請書、出口貼現申請書、
    切結書、信用狀、出口押匯紀錄卡、出口押匯工作單、查詢
    電報）、信用狀拒付電報（見本院訴字卷(六)101至103頁）、
    呆帳攤還明細月報表及審計部台灣省審計處函（見本院訴字
    卷(七)9、103頁）為證；即被告除爭執原告未受損害外，對於
    其餘事實亦不爭執，固堪信為真實。雖原告於91年11月 5日
    提出書狀內載：「茲查原告銀行因被告等不法之侵害而遭受
    金錢上之損害，迄69年4月1日止尚未償還者，計以台運公司
    、千慕股份有限公司（下稱千慕公司）及浩運股份有限公司
    （下稱浩運公司）名下領取之款項為…，以江勝企業有限公
    司（下稱江勝公司）名下取用者係…，總計新台幣2億0,241
    萬3,325元1角4分，及該等損害本金之利息，惟今即91年8月
    6日止，上開原告所受之損害，除其中之利息債權新台幣204
    萬9,811元未受償外，其餘本金已受償完畢」 （見本院訴字
    卷(三)173頁），被告並執此抗辯原告自認系爭6筆押匯已經清
    償銷帳，故未受損害云云。惟查，上開書狀所述內容，係針
    對共同被告柯芳澤負責核放之千慕公司、浩運公司及江勝公
    司押匯款損害所為之計算，其內述及台運公司，係出於誤載
    等情，業經原告具狀敘明（見本院訴字卷(七)第 3頁），且系
    爭 6筆押匯款項迄未獲清償之事實，亦據原告提出呆帳攤還
    明細月報表及審計部台灣省審計處函為證（見本院訴字卷(七)
    9、103頁），則原告因而撤銷上開自認（見本院訴字卷(七)第
    3頁），並無不合 （民事訴訟法第279條第3項規定參照）。
    是被告不能證明原告已受清償事實，徒以該撤銷之自認為據
    ，抗辯原告已收回債權而未受損害云云，即非可取。
三、原告雖主張系爭 6筆押匯申請案件有瑕疵，被告違反規定予
    以核准並撥款，係屬失職而有重大過失，就原告所受上開損
    害，應負侵權行為損害賠償責任云云。惟既為被告所否認，
    並以前揭情詞置辯；復查：
    (一)原告所屬中山分行出口押匯業務乃由基層承辦人員先審核
      客戶提出之申請文件，核對客戶提出文件與信用狀上要求
      文件是否相符，若有不符情形，則記載於出口押匯紀錄卡
      ，併將整套文件送請主管（襄理、副理、經理）審核批可
      ，經主管審核批可後，直接送會計、出納辦理後續撥款作
      業，經主管在出口押匯工作單上蓋用腰形印章，即表示撥
      款程序已完成等情，業經證人束耀先在本院前審到場證述
      明確（見本院訴字卷(六)129、130頁）；且依原告銀行營業
      單位受理外匯業務作業應行注意事項壹四4.亦明文規定：
      「主管檢視各項單據齊全，並符合規定准予押匯後，在『
      出口押匯申請書』、『出口押匯工作單』」上檢印（蓋腰
      形章及私章）」（見本院訴字卷(四) 320頁），是原告所屬
      中山分行受理押匯案件之申請，應先經有權主管核准後，
      再進行後續撥款作業。
    (二)系爭 6筆押匯申請案件，具有欠缺檢驗書、裝運通知，及
      以空運提單代替海運提單等瑕疵，已經原告所屬中山分行
      經辦人員載明於出口押匯紀錄卡之「與 L/C條款不符項目
      」欄內，而被告其後未為保留註記，仍蓋章於上開出口押
      匯紀錄卡等情，固有出口押匯紀錄卡可稽（見本院訴更(一)
      字卷153、165、172、179、186、192頁）。惟查，原告總
      行國外部就單據瑕疵之申請押匯案件，先後曾以67年5月1
      日一總國運字第 04039號函指示：「…欠缺輸出許可證及
      提單以外之次要單據，或單據要件不全確能於最遲 7天內
      補齊，而營業單位已切實辦妥徵信，認為銀行債權可以確
      保，隨時可追回押匯款者，得先行付款」（見本院訴字卷
      (四)234頁）；及以67年5月6日一總國運字第04233號檔案第
      8 00號函指示：「…單據有瑕疵之出口案件應考慮出口廠
      商信用財務與營業狀況及瑕疵之程度審慎辦理」（見本院
      訴字卷(四)236頁），是原告所屬中山分行受理系爭6筆押匯
      案件之申請，並非一概不得辦理。又系爭 6筆不符信用狀
      條款之有瑕疵出口押匯案件，其押匯金額均在美金 5萬元
      以上，依原告總行國外部於64年11月13日以一總國運字第
      19388號檔案800號函頒布之「國外部業務處理授權權限標
      準」（見本院訴字卷(五)19頁背面、卷(七)42、43頁），及原
      告所屬中山分行經理林登山於67年 9月14日核定發布之「
      本分行處理外匯業務授權標準」之規定（見本院訴字卷(五)
      76頁），須該中山分行經理林登山始有核准權限，此並經
      證人黃天麟在相關刑事訴訟中證述：「有瑕疵部分，襄理
      是 3萬美元以下，副理是3萬美元以上5萬美元以下，經理
      則是 5萬美元以上」屬實（見本院訴字卷(五)39頁）。原告
      雖執中山分行前任襄理柯芳澤在本院86年度重上更(十一)字第
      100 號刑事案件中所為之供述（見本院訴更(一)字60頁背面
      ），主張依中山分行實際運作情形，襄理亦得核准美金 5
      萬元以上之押匯案件云云，惟查，柯芳澤擔任中山分行襄
      理期間與被告並無重疊，尚難依其證述情節認定被告任職
      期間之權限，是原告所為此部分之主張，尚難憑取。準此
      ，系爭 6筆押匯案件雖因單據不全，而有瑕庛，惟依原告
      銀行內部規定，並非不得辦理，而被告依其襄理職權，就
      該 6筆押匯並無核准權限，是其未為保留註記，蓋章於出
      口押匯紀錄卡，層轉上級核定，顯難認有何過失。
    (三)原告所屬中山分行副理張國隆就系爭 6筆押匯，嗣於出口
      押匯紀錄卡上分別蓋章註記：「 cable查詢」（中譯：
      電報查詢）、「cable查詢，如不回電待inspe補齊後發
      送」（中譯：電報查詢，如不回電，待檢驗証明書補齊後
      發送）、「ca- ble查詢，如不回電待inspe補齊後發送
      」、「cable查詢，免inspection及shipping advice」
      （中譯：電報查詢，免檢驗証明書及裝船通知書」、「
      cable查詢，免除inspection cert、 shipping advice單
      據，先發送是否接受等」（中譯：電報查詢，免除檢驗証
      明書、裝船通知書單據，先發送是否接受等」、「電詢
      不符條款單據之接受性」（見本院訴更(一)字卷153、165、
      172、179、186、192頁），是依前揭說明，上開出口押匯
      紀錄卡即應上呈該分行經理林登山核定。茲查該分行經理
      林登山於系爭 6筆押匯申請之當日休假，為兩造所不爭執
      。雖該出口押匯紀錄卡上並無任何人代理林登山於經理欄
      內核章，然全套申請押匯文件嗣已送交相關承辦人員製作
      傳票，再呈交被告核示撥款；徵諸證人即經辦人員束耀先
      在本院前審到場證述：「…回到我這裡來的都是完成的案
      子，如果可以撥款，他們就會直接送給會計、出納…」（
      見本院訴字卷(六)130頁），足見系爭6筆押匯申請應已經過
      有權主管之核准；復經徵諸經理林登山曾於67年12月21日
      即附表所示第5筆及第6筆押匯之撥款日到公核准他筆押匯
      ，有他筆出口押匯紀錄卡可稽（見本院訴字卷(五)28至32頁
      ）；及系爭第 6筆出口押匯紀錄卡之經理欄下方載有「先
      付款」等文字（見本院訴更(一)字 192頁）；暨林登山曾於
      休假日核准他筆押匯申請，但未簽名，業經前審共同被告
      張國隆在相關刑事訴訟中供述：「（ 29233號信用狀押匯
      時，我）有（打電話叫林經理來），林經理來後在上面批
      註後，因他休假故未簽名」明確（見本院訴字卷(八) 122頁
      ）；且林登山於台運公司申請押匯之信用狀遭拒付後（按
      ：即67年12月22日後─見本院字卷(六)101至103頁。又系爭
      6 筆押匯係在拒付前申請），猶指示下屬繼續辦理，亦據
      經辦人員束耀先、姚昭坤在相關刑事訴訟中供述：「…經
      理林登山當天（12月28日）當眾宣佈該公司雖然已被拒付
      ，但該公司願意解決，要我們先看件再交給襄理複審…」
      、「…我們經辦人在知道拒付後，也都不願意再看見該公
      司的案件，但是經理一再對我們表示該公司會承兌的沒有
      問題，要我們先看件再交給襄理複審…」明確（見本院訴
      字卷(五)68、70頁），堪認系爭 6筆押匯案件，應係由經理
      林登山口頭核准後，送交會計、出納製作傳票，以辦理相
      關撥款手續，是被告經核對傳票內容無誤後，依規定在出
      口押匯工作單上檢印（蓋腰形章及私章）（見本院訴更(一)
      字卷159、166、173、180、187、193頁），准予撥款，亦
      難認其有過失。
    (四)綜上所述，被告不論係蓋章於出口押匯紀錄卡，層轉上級
      核准系爭 6筆押匯之申請，或於經理林登山口頭核准系爭
      押匯申請後，在出口押匯工作單上檢印准予撥款，均難認
      其有任何過失。是原告主張被告應負過失侵權行為責任，
      進而請求被告賠償系爭 6筆押匯款無法回收之損害計美金
      61萬3,600元，即屬無據。 至相關刑事判決所為事實之認
      定，於為獨立民事訴訟之裁判時本不受其拘束，本院仍得
      斟酌全辯論意旨及調查證據之結果，依自由心證認定事實
      如上述（最高法院29年上字第1640號及40年台上字第1561
      號判例參照），附此敘明。
四、從而，原告本於民法第184條第1項前段、第186條第1項之規
    定，請求被告給付美金61萬3,600元及自93年6月19日起至清
    償日止，按年息5%計算之利息，為無理由，不應准許；其假
    執行之聲請，亦已因訴之駁回而失所附麗，應併予駁回。
五、至兩造其餘之攻擊或防禦方法及未經援用之證據，經本院斟
    酌後，認為均不足以影響本判決之結果，自無逐一詳予論駁
    之必要，併此敘明。
六、據上論結：本件原告之訴為無理由，依民事訴訟法第78條，
    判決如主文。
中　　華　　民　　國　　96　　年　　9 　　月　　18　　日
                  民事第六庭
                      審判長 法  官 林鄉誠
                             法  官 許紋華
                             法  官 梁玉芬
正本係照原本作成。
如不服本判決，應於收受送達後20日內向本院提出上訴書狀，其
未表明上訴理由者，應於提出上訴後20日內向本院補提理由書狀
（均須按他造當事人之人數附繕本）上訴時應提出委任律師或具
有律師資格之人之委任狀；委任有律師資格者，另應附具律師資
格證書及釋明委任人與受任人有民事訴訟法第466條之1第1項但
書或第2項（詳附註）所定關係之釋明文書影本。
中　　華　　民　　國　　96　　年　　9 　　月　　19　　日
　　　　　　　　　　　　　　 書記官 常淑慧
附註：
民事訴訟法第466條之1（第1項、第2項）：
對於第二審判決上訴，上訴人應委任律師為訴訟代理人。但上訴
人或其他法定代理人具有律師資格者，不在此限。
上訴人之配偶、三親等內之血親、二親等內之姻親，或上訴人為
法人、中央或地方機關時，其所屬專任人員具有律師資格並經法
院認為適當者，亦得為第三審訴訟代理人。
附表：
┌──┬──────┬──────┬──────┐
│編號│撥 款 日 期 │押 匯 號 碼 │金額（美金）│
├──┼──────┼──────┼──────┤
│  │67年12月 8日│000000-00000│   54,000元 │
├──┼──────┼──────┼──────┤
│  │67年12月19日│000000-00000│  103,200元 │
├──┼──────┼──────┼──────┤
│  │67年12月19日│000000-00000│  100,000元 │
├──┼──────┼──────┼──────┤
│  │67年12月20日│000000-00000│  117,200元 │
├──┼──────┼──────┼──────┤
│  │67年12月21日│000000-00000│  100,000元 │
├──┼──────┼──────┼──────┤
│  │67年12月21日│000000-00000│  139,200元 │
└──┴──────┴──────┴──────┘
